臺灣高等法院臺中分院民事判決
111年度重上字第205號
上  訴  人  陳奕心  
            林銘泉  


共      同
訴訟代理人  王永春律師
複 代理 人  謝佩軒律師
被 上訴 人  林雅慧  
            林銘崇  
共      同
訴訟代理人  陳惠伶律師
上列當事人間請求損害賠償事件，上訴人對於民國111年8月12日
臺灣臺中地方法院110年度重訴字第67號第一審判決提起上訴，
本院於111年11月9日言詞辯論終結，判決如下：
    主  文
上訴及假執行之聲請均駁回。
第二審訴訟費用由上訴人負擔。
    事實及理由
一、上訴人主張：被上訴人林雅慧、林銘崇為訴外人林進湖與其
    配偶林賴淑媛之子女，林進湖另與上訴人陳奕心育有上訴人
    林銘泉及另2名子女。陳奕心、林銘泉於民國107年1月17日
    至合作金庫銀行北臺中分行（下稱合庫北臺中分行），分別
    開設帳號0000000000000、0000000000000號帳戶（下分稱甲
    、乙帳戶），並分別存入現金新臺幣（下同）500萬元、300
    萬元。嗣因林進湖告知日後為照顧上訴人，將為上訴人購置
    資產或存款，上訴人遂於開戶後至107年10月17日前之某日
    ，將甲、乙帳戶存摺及開戶印鑑章寄託予林進湖保管，並約
    定林進湖如欲動用甲、乙帳戶內之款項，須經上訴人同意。
    詎被上訴人未經上訴人同意，亦未經林進湖指示，於108年1
    月16日持甲、乙帳戶存摺及開戶印鑑章，推由林銘崇自甲帳
    戶提領500萬元、由林雅慧自乙帳戶提領267萬6000元，被上
    訴人上開故意盜領行為，已侵害上訴人之財產權；縱認被上
    訴人係經林進湖指示而為上開提領行為，然林進湖指示被上
    訴人提領甲、乙帳戶款項前，並未經上訴人同意，林進湖與
    被上訴人共同故意盜領行為，仍係侵害上訴人之財產權，被
    上訴人均應負連帶賠償損害責任。上訴人爰依民法第184條
    第1項前段、後段、第185條第1項規定，請求被上訴人連帶
    給付陳奕心500萬元本息、林銘泉267萬6000元本息。
二、被上訴人抗辯：上訴人係由林進湖陪同至合庫北臺中分行開
    設甲、乙帳戶，林進湖係自林銘崇之合庫北臺中分行帳號00
    00000000000號帳戶（下稱林銘崇帳戶）提領500萬元存入甲
    帳戶、自林雅慧之合庫北臺中分行帳號0000000000000號帳
    戶（下稱林雅慧帳戶）提領300萬元存入乙帳戶，且上訴人
    開戶後即將甲、乙帳戶存摺及開戶印鑑章交付林進湖保管，
    並以林進湖之住處為甲、乙帳戶之通訊地址，復未申請提款
    卡，足見甲、乙帳戶實際上均係由林進湖管領、使用，上訴
    人與林進湖並未就甲、乙帳戶成立寄託契約，林進湖亦無將
    甲、乙帳戶內款項贈與上訴人之意，故甲、乙帳戶內之款項
    並非上訴人所有。嗣林進湖因癌症住院治療，並於108年1月
    間指示被上訴人持甲、乙帳戶存摺及開戶印鑑章，將甲帳戶
    內之款項500萬元回存至林銘崇帳戶、將乙帳戶內之款項267
    萬6000元回存至林雅慧帳戶，被上訴人始於108年1月16日，
    依林進湖之指示辦理提款並取回屬於被上訴人所有之金錢。
    上訴人依侵權行為法律關係，請求被上訴人連帶負損害賠償
    責任，並無理由等語。
三、原審判決駁回上訴人之訴及假執行之聲請，上訴人不服，提
    起上訴，兩造聲明如下：
（一）上訴聲明：㈠原判決廢棄。㈡被上訴人應連帶給付陳奕心500萬元，及自110年2月2日起至清償日止，按週年利率百分之5計算之利息。㈢被上訴人應連帶給付林銘泉267萬6000元，及自110年2月2日起至清償日止，按週年利率百分之5計算之利息。㈣上訴人願供擔保，請准宣告假執行。
（二）答辯聲明：㈠上訴駁回。㈡如受不利判決，被上訴人願供擔
      保，請准宣告免為假執行。
四、本院依民事訴訟法第270條之1第1項第3款規定，由兩造整理
    並協議簡化爭點如下：
（一）不爭執事項：
    ㈠林進湖於108年1月22日死亡，林銘泉、林雅慧、林銘崇為
      其全體繼承人之一（詳原審卷㈠第31、45、105 、407至42
      5頁）。
    ㈡陳奕心、林銘泉於107年1月17日，由林進湖陪同至合庫北
      臺中分行，由陳奕心於同日14時18分44秒，以現金500萬
      元開設甲帳戶、由林銘泉於同日14時35分06秒，以現金30
      0萬元開設乙帳戶。甲、乙帳戶於開戶綜合申請書上所留
      戶籍地址分別為臺中市○區○○街000號4樓、苗栗縣苗栗市
      北龍岡96號，所留電話分別為000000000、000000000，所
      留手機號碼分別為0000000000、0000000000，所留通訊地
      址均為臺中市○區○○路00號，均有申請綜合對帳單並註明
      紙本郵寄上開通訊地址，陳奕心、林銘泉並於開戶後至10
      7年10月17日間之某日，將甲、乙帳戶存摺及開戶印鑑章
      交付林進湖保管（詳原審卷㈠第53至56、111至112、165至
      170、221至231、281至283頁）。
    ㈢林進湖前經林銘泉同意，於107年10月18日、同年月22日分
      別存款140萬元、150萬元至乙帳戶，並於同年月24日持乙
      帳戶存摺及開戶印鑑章，自乙帳戶提款322萬5570元，用
      以繳付林進湖為林銘泉標購股票之股款（詳原審卷㈠第56
      、112至113頁）。
 　 ㈣林銘崇於108年1月16日持甲帳戶存摺及開戶印鑑章至合庫
      北臺中分行提款500萬元，並存入林銘崇帳戶；林雅慧則
      於同日持乙帳戶存摺及開戶印鑑章至同分行提款267萬600
      0元，並存入林雅慧帳戶（詳原審卷㈠第53至56、111至112
      、117至120 頁）。
 　 ㈤兩造對原審卷㈠第349至382頁家庭會議紀錄，形式上之真正
      不爭執（詳原審卷㈠第392 頁) 。
  　㈥陳奕心、林銘泉前對林雅慧、林銘崇提起偽造文書告訴，
      經臺灣臺中地方檢察署（下稱臺中地檢）檢察官偵查後，
      以108年度偵字第28535號為不起訴處分，陳奕心、林銘泉
      對上開不起訴處分不服，提起再議，經臺灣高等檢察署臺
      中檢察分署（下稱臺中高分檢）檢察長，以109年度上聲
      議字第261號發回續行偵查；嗣臺中地檢檢察官偵查後，
      再以109年度偵續字第34號為不起訴處分，陳奕心、林銘
      泉對上開不起訴處分不服，提起再議，經臺中高分檢檢察
      長以109年度上聲議字第2559號駁回再議而確定（詳原審
      卷㈠第57至71、125 至139頁）。
（二）爭點：
    　上訴人依民法第184條第1項前段、後段、第185條第1項規
      定，請求被上訴人連帶給付陳奕心500萬元本息、林銘泉2
      67萬6000元本息，有無理由？
五、本院之判斷：
（一）林進湖係借用上訴人名義開設甲、乙帳戶，該帳戶及帳戶
      內款項實際上均由林進湖管領、使用：
　　㈠上訴人係於107年1月17日，由林進湖陪同至合庫北臺中分
      行開設甲、乙帳戶，並於開戶後將甲、乙帳戶存摺及開戶
      印鑑章交付林進湖保管等情，為兩造所不爭執，堪信為真
      實。上訴人開設甲、乙帳戶時，固於開戶綜合申請書上，
      分別填載各自戶籍地址及手機號碼，然所填載之通訊地址
      則均為林進湖與被上訴人之住處即「臺中市○區○○路00號
      」，上訴人並申請將綜合對帳單以紙本郵寄至上開通訊地
      址（詳原審卷㈠第165至173頁）。顯然，上訴人開戶後，
      甲、乙帳戶存摺、開戶印鑑章及綜合對帳單即均由林進湖
      所持有、保管，林進湖可隨時以甲、乙帳戶進行存款、提
      款、轉帳及其他帳戶交易。倘若林進湖與上訴人間確有約
      定林進湖動用甲、乙帳戶內款項前須經上訴人同意，則上
      訴人顯無必要於開戶後即將甲、乙帳戶存摺及開戶印鑑章
      統一交付林進湖保管；又為避免林進湖未經上訴人同意擅
      自動用甲、乙帳戶內之款項，上訴人應會要求將甲、乙帳
      戶之綜合對帳單郵寄至上訴人住處，俾利上訴人掌握甲、
      乙帳戶之交易往來明細，焉有可能連綜合對帳單均郵寄至
      林進湖住處。又林進湖係於108年1月22日死亡，有其除戶
      謄本可稽（詳原審卷㈠第45頁），甲、乙帳戶開戶後至林
      進湖死亡長達1年多之期間，林進湖除有存款290萬元至乙
      帳戶後，再自乙帳戶提款322萬5570元，為林銘泉標購日
      南紡織股份有限公司（下稱日南公司）股票外，並無其他
      將款項存入甲、乙帳戶後供為上訴人購置資產或增加甲、
      乙帳戶存款之舉動，有甲、乙帳戶存摺影本可查（詳原審
      卷㈠第53至56頁），且觀諸陳奕心之107年度綜合所得稅各
      類所得資料清單、全國財產稅總歸戶財產查詢清單（詳原
      審卷㈠第73至77頁），陳奕心107年度所得已逾百萬，且其
      名下房地多達數10筆，僅按公告現值計算價值已逾5000萬
      元，如按市價計算更是價值不斐，足知林進湖並無再為上
      訴人購置其他資產，以保障上訴人生活之必要，是上訴人
      主張開設甲、乙帳戶之目的，係供林進湖為上訴人購入資
      產或存款，便利林進湖為上訴人謀求將來生活保障之用，
      已難採信。
　　㈡林進湖前經林銘泉同意，於107年10月18日、同年月22日，
      共存款290萬元至乙帳戶，再於同年月24日自乙帳戶提款3
      22萬5570元，用以繳付林進湖為林銘泉標購日南公司股票
      股款，固如前述，然觀諸上訴人於原審提出之家庭會議紀
      錄，林進湖於98年1月25日家庭會議稱：「林家所有資產
      （包含不動產、現金、存單、借名股份股票及對外投資等
      ）各位要以股份方式共同擁有，不可單獨抽股拆夥，若要
      拆夥需四分之三同意」（詳原審卷㈠第349頁）；於104年4
      月26日家庭會議稱：「再聲明前言一次，林家所有資產、
      不動產、現金、投資之股權、借名等，分配如下：銘德32
      ％、銘崇32％、銘洲16％、銘泉8％、銘盛8％、淑媛4％共100％
      ，…如上，本人不管事後生效，如有不守如上交代，可不
      管他…」（詳原審卷㈠第351頁）；於105年6月19日家庭會
      議稱：「我的女兒日南600萬元股票加一房子作嫁妝，其
      他的均系借名」（詳原審卷㈠第364頁）；於107年6月23日
      家庭會議稱：「所有不動產都是林家的，登記在你們名下
      ，價值不等，不足用股票、現金補，比例以我前交代，必
      在我不管事以後才生效（在我管事期間，隨時有可能改變
      分配比例）」（詳原審卷㈠第371頁），堪認林進湖總攬所
      有財產，並一再於家庭會議中重申其遺產分配之方式，並
      指明其財產確有借名在子女名下之事實。再以陳奕心、林
      銘泉係於107年1月17日，由林進湖陪同至合庫北臺中分行
      ，由陳奕心於同日14時18分44秒，以現金500萬元開設甲
      帳戶、由林銘泉於同日14時35分06秒，以現金300萬元開
      設乙帳戶，且其等均不否認各該存入之500萬元、300萬元
      現金，並非其自有之現金，而依被上訴人提出之取款憑條
      ，林進湖係於107年1月17日13時57分59秒，自林銘崇帳戶
      提領500萬元現金；同日13時56分18秒，自林雅慧帳戶提
      領300萬元現金（詳原審卷㈠第49至51頁）觀之，顯然林進
      湖係以分別提領自林銘崇帳戶內之500萬元現金、林雅慧
      帳戶內之300萬元現金，各別供陳奕心、林銘泉開設甲、
      乙帳戶。以林進湖得自由提領林銘崇、林雅慧帳戶內金錢
      ，用以開設甲、乙帳戶，並實際持有甲、乙帳戶存摺、開
      戶印鑑章及綜合對帳單，得自由使用甲、乙帳戶等情以觀
      ，林進湖確係借用上訴人名義開設甲、乙帳戶，該帳戶及
      帳戶內之款項，實際上均由林進湖管領、使用。至於林進
      湖自乙帳戶提款322萬5570元為林銘泉標購日南公司股票
      ，由林進湖於上開歷次家庭會議所述，可知其目的顯非為
      林銘泉購置股份作為未來生活之保障，而係出於私人原因
      將股份借名登記於林銘泉名下，至臻明確。
（二）被上訴人係受林進湖指示提領甲、乙帳戶內之款項，並未
      侵害上訴人之財產權：
　　㈠林銘崇於108年1月16日持甲帳戶存摺及開戶印鑑章至合庫
      北臺中分行提款500萬元，並存入林銘崇帳戶；林雅慧則
      於同日持乙帳戶存摺及開戶印鑑章至同分行提款267萬600
      0元，並存入林雅慧帳戶，為兩造所不爭執，固堪信為真
      實。惟由證人即合庫北臺中分行行員賴暎泓於臺中地檢10
      9年度偵續字第34號偽造文書案件中具結證稱：林進湖有
      打電話給我，他說林雅慧會到我們分行辦事情，請我們協
      助林雅慧幫林進湖提款的事，我對這件事情特別有印象，
      因為林進湖是我們分行VIP的客戶，林進湖有什麼事情都
      會跟我聯絡，0000000000號是我的電話號碼等語（詳原審
      卷㈠第191頁），衡諸賴暎泓與兩造、林進湖間並無親屬關
      係，應無必要甘冒偽證罪風險，為被上訴人為虛偽證述，
      堪認賴暎泓上開證述，應為可信。林進湖於被上訴人提領
      甲、乙帳戶內款項前，確曾致電賴暎泓指示其協助被上訴
      人提款。基此，甲、乙帳戶既係林進湖借用上訴人名義所
      開設，該帳戶及帳戶內款項，實際上均由林進湖管領、使
      用，林進湖使用甲、乙帳戶之款項前，自無須經上訴人同
      意，則被上訴人受林進湖之指示提領甲、乙帳戶之款項，
      即無共同侵害上訴人之財產權，或與林進湖共同侵害上訴
      人之財產權可言。
　　㈡上訴人雖又主張縱使被上訴人係受林進湖指示提款，然林
      進湖於107年12月10日已因癌症入院治療，且於108年1月1
      4日起即出現譫妄狀況，顯見林進湖指示被上訴人提款時
      已不具意思決定之能力等語。惟查，觀諸林進湖於中國醫
      藥大學附設醫院之住院病歷，其上固記載：「患者（按即
      林進湖）於107年12月10日入院，隨即給予高階抗生素，
      症狀治療與靜脈營養支持，病患狀況不佳，但是意識清楚
      且可自行處理事務，但於108年1月14日開始患者出現瞻望
      （按應為譫妄之誤）狀況，實驗室檢查也出現肝功能不全
      以及高血氨的狀態，雖然適當治療，但是患者狀況依然逐
      漸變差，在與家屬討論後，家屬決定自行出院」等語（詳
      原審卷㈠第115頁），然譫妄之臨床表現與特徵多樣（包含
      注意力不集中、無結構性的思考、精神運動障礙、情緒障
      礙、認知功能缺損、睡眠週期改變、知覺障礙等），病程
      發展快慢亦因人而異，此有劉建良、陳亮恭所著老年譫妄
      症一文在卷可參（詳臺中地檢108年度偵字第28535號卷第
      57至66頁），是林進湖雖於108年1月14日起出現譫妄症狀
      ，然其於108年1月16日，是否已受譫妄症狀影響其意思決
      定能力，仍有不明。另衡諸林進湖平時如欲至合庫北臺中
      分行辦理相關業務，多係與賴暎泓聯繫，而賴暎泓於上開
      刑事案件具結證稱：林進湖打電話給我當時，我記得林進
      湖的陳述是很清楚等語（詳原審卷㈠第191頁），可知林進
      湖於108年1月16日指示賴暎泓配合被上訴人提款時之陳述
      能力並無障礙，是本件即難認林進湖指示被上訴人提款時
      有何減損或喪失意思能力之情事，上訴人上開主張，即無
      足採。
　　㈢綜此，甲、乙帳戶既係林進湖借用上訴人名義所開設，該
      帳戶及帳戶內款項，實際上均由林進湖管領、使用，被上
      訴人提領上開款項，復係依林進湖指示辦理，自難認被上
      訴人有何共同盜領甲帳戶款項500萬元、乙帳戶267萬6000
      元，分別侵害上訴人財產權之侵權行為。
六、綜上所述，上訴人既無法證明被上訴人有共同盜領甲帳戶50
    0萬元、乙帳戶267萬6000元，分別侵害上訴人財產權之侵權
    行為，其依民法第184條第1項前段、後段、第185條第1項規
    定，請求被上訴人應連帶給付陳奕心500萬元本息、林銘泉2
    67萬6000元本息，為無理由，不應准許。原審駁回上訴人之
    訴及假執行之聲請，於法並無不合。上訴意旨指摘原判決不
    當，求予廢棄改判，為無理由，應予駁回其上訴及假執行之
    聲請。
七、本件事實已臻明確，上訴人聲請調取林銘崇、林雅慧帳戶自
    開戶迄今之歷史交易明細，以證明上開帳戶確實借給林進湖
    使用，林進湖並無再借用甲、乙帳戶之必要，然林進湖是否
    借用林銘崇、林雅慧帳戶，與其是否借用甲、乙帳戶，並無
    必然關係，上訴人上開證據調查之聲請，與本件待證事實無
    關，兩造其餘攻擊防禦方法，經審酌後均與結果不生影響，
    自勿庸一一論列，併此敘明。
八、據上論結，本件上訴為無理由，爰判決如主文。
中　　華　　民　　國　　111 　年　　11　　月　　30　　日
                民事第二庭  審判長法　官  楊國精
　　　　　　　　　　　      　　　法　官  陳正禧       
　　　　　　　　　　　      　　　法　官  陳得利
正本係照原本作成。
上訴人得上訴。
如不服本判決，應於收受送達後二十日內向本院提出上訴書狀，
其未表明上訴理由者，應於提出上訴後二十日內向本院補提理由
書狀（均須按他造當事人之人數附繕本）。因疫情而遲誤不變期
間，得向法院聲請回復原狀。
上訴時應提出委任律師或具有律師資格之人之委任狀。委任有律
師資格者，另應附具律師資格證書及釋明委任人與受任人有民事
訴訟法第四百六十六條之一第一項但書或第二項所定關係之釋明
文書影本。如委任律師提起上訴者，應一併繳納上訴裁判費。

                                  書記官  王譽澄
　　　　　　　　　　　　　　　　　
中　　華　　民　　國　　111 　年　　11　　月　　30　　日